最高法院民事判決　　　　　　　　　　　　　　　九十一年度台上字第一四六七號
　　上　訴　人　甲 ○ ○
　　訴訟代理人　林 合 民律師
　　被 上訴 人　乙○○○
　　訴訟代理人　沈 永 宏律師
右當事人間請求返還所有權狀等事件，上訴人對於中華民國八十九年一月二十五日台
灣高等法院第二審判決（八十八年度上字第一一九九號），提起上訴，本院判決如左
：
    主  文
原判決關於駁回上訴人請求返還所有權狀之上訴及該訴訟費用部分廢棄，發回台灣高
等法院。
其他上訴駁回。
第三審訴訟費用，關於駁回其他上訴部分，由上訴人負擔。
    理  由
本件上訴人主張：第一審判決附表（下稱附表）（一）（二）所示不動產為伊名下所
有，該等不動產所有權狀（下稱系爭所有權狀）亦為伊所有。雖系爭所有權狀因伊前
委託被上訴人代為管理不動產而交被上訴人收執，但該委任關係業於民國八十二年五
月間經伊終止，被上訴人占有系爭所有權狀即無正當權源，伊自得依民法第七百六十
七條之規定請求被上訴人返還。又被上訴人將伊委託管理之坐落台北市○○○路一三
巷七號七樓房屋，出租予訴外人謝昇明夫婦，共收取八十年六月一日起至八十二年五
月止之租金新台幣（下同）九十一萬二千元，依民法第五百四十一條第一項之規定，
被上訴人亦應交付於伊等情，爰求為命被上訴人返還系爭所有權狀，並給付九十一萬
二千元及自起訴狀繕本送達翌日起算法定遲延利息之判決。
被上訴人則以：伊並未受上訴人之委託而代為管理不動產，且上訴人亦未交付系爭所
有權狀予伊。又上訴人並非系爭所有權狀上所載不動產之真正所有權人，而係伊先翁
吳祖德及先夫吳榮裕以通謀虛偽之贈與原因並借用上訴人之名義信託登記在其名下。
另上訴人對吳榮裕有重大之精神虐待情事，已經吳榮裕生前表示其不得繼承而喪失繼
承權，上訴人對系爭所有權狀上所載不動產即無所有權等語，資為抗辯。
原審審理結果，以：兩造間係母子關係，被上訴人之夫即上訴人之父吳榮裕於八十五
年九月二十六日死亡，吳榮裕之父吳祖德則於七十三年十一月一日死亡，有戶籍謄本
、戶口名簿可證。又附表（一）編號一至十所示之房屋，係吳祖德、吳榮裕於六十八
年四月間提供土地與建商大協建設企業股份有限公司合建而分得，信託登記在上訴人
名下；同一附表編號十一至二十所示之房屋，係吳祖德於六十六年間以其信託登記於
上訴人名下之土地與建商周通然合建而分得，信託登記在上訴人名下；同一附表編號
二十一至三十七所示之房屋係吳榮裕以其名下土地興建，信託登記在上訴人名下，有
供地興建大樓契約書、土地及建築改良物登記簿謄本、建造執照申請書及使用執照申
請書等件足稽，而以上訴人在各該建物建造完成時之年齡，依社會常情，其顯無龐大
資力出資興建上開建物之可能，上訴人又未能舉證證明其有出資之事實，參諸上訴人
對其從未持有系爭所有權狀不爭執，及在向財政部台灣省南區國稅局申請復查函中自
陳出租及收取租金者係吳榮裕與被上訴人，被上訴人抗辯系爭所有權狀上所載之不動
產係吳祖德、吳榮裕信託登記於上訴人名下，附表（二）所示土地係以通謀虛偽之贈
與為原因登記於上訴人名下，該等不動產自始由吳榮裕及被上訴人管理收益等情，應
堪採取。因此，附表（一）（二）所示之房屋及土地，雖信託登記在上訴人名下，但
其自始即無管理、使用或處分之權限，並由吳榮裕委託被上訴人管理、出租，且系爭
所有權狀亦始終在被上訴人及吳榮裕保管中，上開信託登記自屬無效之消極信託，附
表（一）（二）所示之房屋及土地仍為吳祖德、吳榮裕所有，於彼等二人相繼死亡後
，即歸吳榮裕之全體繼承人即兩造及訴外人吳姵宇、吳妃紋等四人公同共有。至被上
訴人於台灣士林地方法院檢察署八十五年偵字第四四四Ｏ號偵查中及台灣士林地方法
院八十五年度自字第九號審理中所為之證詞，因附表（一）（二）所示之房屋及土地
係吳祖德、吳榮裕之遺產，自始即由吳榮裕及被上訴人夫婦管理收益，要難作為上訴
人有委任被上訴人管理不動產及交付所有權狀之認定依據。被上訴人於原法院八十三
年上更（一）字第三五七號返還房屋事件中自承收到上訴人終止委任管理之通知，以
及在台灣士林地方法院八十六年度訴字第一三四號損害賠償事件中所為之證言，僅能
證明被上訴人收到通知或房屋自始由被上訴人管理出租及代為保管租金而已，亦不能
證明兩造間有委任關係存在及上訴人交付系爭所有權狀予被上訴人。另上訴人所提原
法院八十三年上更（一）字第三五七號、八十六年度上字第一九五六號、八十七年度
重上字第九號及上字第二七八號等判決，其案情均與本件不同，並難以之為上訴人有
利之認定。此外，上訴人復未能舉其他證據證明與被上訴人間有委任關係存在及將系
爭所有權狀交付被上訴人，則其主張自無可採。綜上所述，附表（一）（二）所示之
房屋及土地既為兩造及吳姵宇、吳妃紋等四人公同共有，且上訴人亦不能舉證證明其
有交付系爭所有權狀予被上訴人並委任被上訴人管理房屋，則上訴人本於民法第七百
六十七條及第五百四十一條第一項之規定，請求被上訴人返還系爭所有權狀並交付所
收取之租金及其利息，自屬無據，不應准許，為其心證之所由得，因而維持第一審所
為上訴人敗訴判決，駁回其上訴。
按判決書理由項下，應記載關於攻擊或防禦方法之意見，民事訴訟法第二百二十六條
第三項定有明文。查上訴人請求被上訴人返還系爭所有權狀，既以該等所有權狀之所
有權為依據，則系爭所有權狀是否為上訴人所有，以及被上訴人有無執有該等所有權
狀之正當權源，依上說明，原審均應於判決理由項下記載其意見，否則判決即不備理
由。又土地或建築改良物與表彰該土地或建築改良物所有權之所有權狀二者，前者係
不動產，後者為動產，而不動產所有權與表彰該不動產所有權之所有權狀所有權，固
非同一，但應係同一人所有，縱系爭不動產係吳祖德、吳榮裕於六十六或六十八年間
信託登記於上訴人名下，但在法律上，要難謂上訴人非所有權人。則上訴人是否為系
爭所有權狀之所有人以及被上訴人有無執有該等所有權狀之正當權源，自有審認明確
之必要。乃原審僅憑系爭所有權狀上所載之不動產歸兩造及訴外人吳姵宇、吳妃紋公
同共有，以及上訴人不能舉證證明其交付該等所有權狀予被上訴人，而就此返還系爭
所有權狀部分為上訴人不利之判決，即有判決不備理由之違誤。上訴論旨，指摘原判
決關於該部分為不當，求予廢棄，非無理由。至上訴人本於委任之法律關係，請求被
上訴人給付九十一萬二千元及其利息部分，原審以前揭理由，維持第一審就此部分所
為上訴人敗訴判決，駁回其該部分之上訴，經核於法並無違誤。上訴論旨，就原審取
捨證據、認定事實之職權行使，指摘原判決關於此部分為不當，聲明廢棄，非有理由
。
據上論結，本件上訴為一部有理由，一部無理由。依民事訴訟法第四百七十七條第一
項、第四百七十八條第一項、第四百八十一條、第四百四十九條第一項、第七十八條
，判決如主文。
中      華      民      國    九十一    年      七      月    二十六    日
                              最高法院民事第一庭
                                  審判長法官  李  錦  豐
                                        法官  楊  鼎  章
                                        法官  吳  麗  女
                                        法官  許  朝  雄
                                        法官  陳  重  瑜
      右正本證明與原本無異
                                              書  記  官
中      華      民      國    九十一    年      八      月     十五     日
